臺灣高雄地方法院刑事判決　　　　　　　100年度易字第586號
公　訴　人　臺灣高雄地方法院檢察署檢察官
被　　　告　蔡智勇
　　　　　　蔡穎晟
上列被告等因侵占案件，經檢察官提起公訴（99年度偵字第2257
號），本院判決如下：
    主  文
蔡智勇、蔡穎晟均無罪。
    理  由
一、公訴意旨略以：被告蔡智勇於民國94年間，以其子即被告蔡
    穎晟名義拍定得標位在高雄縣岡山鎮○○○段第9 號倉庫（
    下稱系爭倉庫），因債務人即被害人郭慧賓並未按期自動履
    行點交，本院民事執行處於同年11月30日，在上開倉庫依法
    執行點交，由被告蔡智勇代理被告蔡穎晟到場，並將前揭倉
    庫內被害人所有之氧化鐵45.35 公噸（查封物品清單誤載為
    黑煙56包），命交拍定人即被告蔡穎晟保管，以待本院民事
    執行處限期命債務人等領取，詎被告蔡智勇竟為圖遷空系爭
    倉庫，與被告蔡穎晟意圖為自己不法之所有，共同基於侵占
    之犯意聯絡，未先向本院民事執行處陳報，即由被告蔡智勇
    於98年9 月19日將前開氧化鐵45.35 公噸販賣給不知情之鄭
    永尉，並由被告蔡穎晟於買賣過程中負責將氧化鐵過磅，因
    認被告2 人涉犯刑法第335 條第1 項之侵占罪嫌等語。
二、證據能力部分：
（一）證人郭慧賓、鄭永尉於檢察事務官詢問時之證述：
      查證人郭慧賓、鄭永尉係被告以外之人，渠於檢察事務官
      詢問時之陳述，係被告以外之人於審判外之言詞陳述，依
      刑事訴訟法第159 條第1 項規定，原則上並無證據能力。
      且證人郭慧賓、鄭永尉於檢察事務官詢問時之陳述，核與
      渠等於本院審理時證述之情節大致相符，亦查無刑事訴訟
      法第159 條之3 所定各款情形；而被告2 人復於本院準備
      程序時，否認上開證據方法之證據能力。是依上開說明，
      應認證人郭慧賓、鄭永尉於檢察事務官詢問時之陳述，並
      無證據能力。
（二）證人鄭永尉於偵訊之證述：
      按被告以外之人於偵查中向檢察官所為陳述，除顯有不可
      信之情況者外，得為證據，刑事訴訟法第159 條之1 第2
      項定有明文。偵查中對被告以外之人所為之偵查筆錄，或
      被告以外之人向檢察官所提之書面陳述，性質上均屬傳聞
      證據。惟現階段刑事訴訟法規定檢察官代表國家偵查犯罪
      、實施公訴，依法其有訊問被告、證人及鑑定人之權，證
      人、鑑定人且須具結，而實務運作時，檢察官偵查中向被
      告以外之人所取得之陳述，原則上均能遵守法律規定，不
      致違法取供，其可信度極高。職是，被告以外之人前於偵
      查中已具結而為證述，除反對該項供述得具有證據能力之
      一方，已釋明「顯有不可信之情況」之理由外，不宜即遽
      指該證人於偵查中之陳述不具證據能力。證人鄭永尉於偵
      查中之陳述部分，既經具結；且證人鄭永尉經被告2 人聲
      請到庭接受詰問，已賦予被告2 人反對詰問之機會，是依
      前開說明，並參以證人鄭永尉於偵查中之陳述，並無證據
      證明顯有不可信之情形，應有證據能力。
（三）本判決所引用之其餘證據資料（詳後引證據），其中傳聞
      證據部分，縱無刑事訴訟法第159 條之1 至第159 條之4
      或其他規定之傳聞證據例外情形，亦因被告2 人及檢察官
      或同意可作為證據使用，或未聲明異議，依刑事訴訟法第
      159 條之5 第1 項、第2 項之規定，本院審酌各該傳聞證
      據並非違法取得，與待證事項具關聯性，證明力亦非明顯
      過低等情，認以之作為證據係屬適當，具有證據能力。
三、按犯罪事實應依證據認定之，無證據不得認定犯罪事實，又
    不能證明被告犯罪或其行為不罰者，應諭知無罪之判決，刑
    事訴訟法第154 條第2 項、第301 條第1 項分別定有明文。
    次按認定不利於被告之事實，須依積極證據，茍積極之證據
    本身存有瑕疵而不足為不利於被告事實之認定，即應為有利
    於被告之認定，更不必有何有利之證據，而此用以證明犯罪
    事實之證據，猶須於通常一般人均不至於有所懷疑，堪予確
    信其已臻真實者，始得據以為有罪之認定，倘其證明尚未達
    到此一程度，而有合理性之懷疑存在，致使無從為有罪之確
    信時，即應為無罪之判決，此有最高法院82年度臺上字第16
    3 號判決、76年臺上字第4986號、30年上字第816 號等判例
    意旨可資參照。次按刑法上之侵占罪，須持有人變易其原來
    之持有意思而為不法所有之意思，始能成立，此有最高法院
    68年臺上字第3146號判例意旨參照；「再按刑法上搶奪、強
    盜等罪所謂之意圖不法所有之意義，必行為人自知對於該項
    財物並無法律上正當權源，圖以巧取掠奪之手段，占為己有
    ，始與刑法之故意條件相符。若行為人自信確有法律上正當
    所有之原因，縱其取物之際，手段涉於不法，仍與搶奪、強
    盜等罪之意思要件不合」，此有最高法院27年上字第1404號
    判例意旨可參。申言之，如非自知對於財物並無法律上正當
    權源而取得該財物，即無不法所有意圖可言，其取得該財物
    ，亦無從以侵占罪相繩。
四、公訴意旨認被告涉有前揭犯嫌，無非係以告訴人郭慧賓之指
    述、證人鄭永尉、李文廣之證述、買賣合約書、地磅單、本
    院民事執行處93年度執字第27991 號94年11月30日執行筆錄
    、查封物品清單、照片為其論據。訊據被告2 人均堅詞否認
    有何侵占犯行，被告蔡智勇辯稱：其係依強制執行法第100
    條之規定處理；被告蔡穎晟辯稱：拍賣相關事務均由其父處
    理，其完全不清楚等語。經查：
（一）被告蔡智勇於94年間，以被告蔡穎晟之名義拍定得標系爭
      倉庫，因債務人即被害人郭慧賓並未按期自動履行點交，
      本院民事執行處於同年11月30日，在上開倉庫依法執行點
      交，由被告蔡智勇代理被告蔡穎晟到場，並將前揭倉庫內
      被害人所有之氧化鐵45.35 公噸，命交拍定人即被告蔡穎
      晟保管；被告蔡智勇、蔡穎晟未向本院民事執行處陳報，
      於98年9 月19日將前開氧化鐵45.35 公噸販賣給鄭永尉等
      情，業據證人郭慧賓、鄭永尉、李文廣、丁淑惠於偵訊或
      本院審理時證述明確（偵卷第89頁、第142 頁、第166 頁
      至第168 頁、第202 頁至第203 頁；本院卷二第27頁至第
      32頁、第49頁至第57頁），復有買賣合約書、地磅單、本
      院民事執行處通知、執行筆錄、查封物品清單及照片在卷
      可稽（偵卷第14頁至第16頁、第21頁、第22頁、第182 頁
      至第189 頁），且為被告2 人所不爭執（本卷一第35頁不
      爭執事項），故此部分事實堪以認定。
（二）被告蔡智勇於本院審理時供稱：上開氧化鐵變賣後所得之
      價金，在其保管中，並未提存於法院，其主觀上認為該筆
      金額仍屬於郭慧賓所有，但變賣當時其找不到郭慧賓，亦
      不知如何將該筆金額交給郭慧賓，其曾詢問懂法律之友人
      ，該友人告知其該筆變賣所得之金額仍屬郭慧賓所有，但
      因上開氧化鐵放置於其倉庫有4 年之久，其可向郭慧賓請
      求前揭氧化鐵放置在倉庫之租金，其便將所賣得之價金與
      郭慧賓應支付其之租金及搬遷費用抵銷，其認為變賣氧化
      鐵所得之價金仍不足支付租金及搬遷費用等語明確（本院
      卷二第65頁至第66頁），依此，被告蔡智勇縱未將前開變
      賣氧化鐵所得之價金交付予郭慧賓，實難以認為其主觀上
      有何意圖為自己不法所有之侵占犯意存在，被告2 人所為
      與侵占罪之構成要件尚有未合，自無從以該罪相繩。至被
      告蔡智勇雖於偵訊時曾謊稱：其賣給鄭永尉之氧化鐵，部
      分係告訴人遺留在系爭倉庫內，部分係其友人張清泉所有
      等語（偵卷第33頁、第144 頁），然尚不得僅以被告蔡智
      勇曾為前開虛偽之陳述，而認被告蔡智勇辯稱上揭抵銷一
      事係不實在，而遽認被告2 人有不法之意圖，附此敘明。
五、綜上所述，本件檢察官所舉積極證據，尚不足以認定被告2
    人有前揭共同侵占之犯行，被告2 人前揭所辯，尚非不可採
    信，其間既有合理懷疑存在，無法達到確信其為真實之程度
    ，依法當不得遽為不利於被告2 人之認定。此外復查無其他
    積極證據足供證明被告2 人確有公訴人所指犯行，揆諸上開
    判例意旨及說明，即應為被告2 人無罪之諭知。
據上論斷，應依刑事訴訟法第301 條第1 項前段，判決如主文。
本案經檢察官黃世勳到庭執行職務。
中    華    民    國  100     年    7     月    26    日
                  刑事第九庭    審判長法  官  鄭詠仁
                                      法  官  黃沛文
                                      法  官  王碧瑩
以上正本證明與原本無異。
如不服本判決應於收受判決後10日內向本院提出上訴書狀，並應
敘述具體理由。其未敘述上訴理由者，應於上訴期間屆滿後20日
內向本院補提理由書(均須按他造當事人之人數附繕本)「切勿逕
送上級法院」。
中    華    民    國   100    年    7     月    26    日
                                      書記官  吳智媚